【裁判字號】    98,抗,233
【裁判日期】    981105
【裁判案由】    續行訴訟
【裁判全文】
臺灣高等法院臺南分院民事裁定      98年度抗字第233號
抗  告  人  甲 ○ ○
上列當事人因請求分割共有物等事件，聲請續行訴訟，對於中華
民國98年08月24日臺灣臺南地方法院96年度訴字第1115號所為裁
定，提起抗告，本院裁定如下：
      主      文
抗告駁回。
抗告訴訟費用新台幣壹仟元由抗告人負擔。
      理      由
一、本件抗告人於原法院聲請意旨略以：抗告人已繳納訴訟裁判
    費及地政機關製作現況圖之費用，且抗告人於暫停訴訟期間
    已另提新方案，爰聲請續行本件訴訟等語。
二、抗告人抗告意旨略以：
  (一)原法院認本件訴訟於民國（下同）九十八年六月二十五日視
    為抗告人撤回起訴，而於同年月二十九日以函通知抗告人訴
    訟繫屬消滅。惟抗告人認繫屬尚存在而聲請續行，並非使業
    已消滅之繫屬回復，原法院既認繫屬消滅，自應與九十八年
    六月二十九日函知抗告人撤回相同，非以裁定通知抗告人；
    原法院先函知抗告人，復以裁定通知，顯見訴訟繫屬尚存，
    原法院所為之裁定於法已有違誤。
  (二)本件訴訟繫屬尚存在於原法院，因抗告人依九十八年一月二
    十三日公布之新法另提分割方案，乃情事變更，於法定期間
    內提出，於法並無違誤。原法院雖曾多次以電話函知抗告人
    繳納分割費用，惟其均屬原法院於訴訟進行中依職權所為之
    事項，不可據以認定上訴人未繳納分割費用即屬拖延訴訟而
    視為撤回起訴。再依民事訴訟法第九十四條之一規定，抗告
    人未納費用，並非法院「應」不為該行為，今有情事變更，
    抗告人於法定期間內提出新方案，原法院理應予審酌。
  (三)原法院函知繳納之費用，乃分割費用，按其費用乃於分割時
    兼具測量各共有人應有部分之面積，故此分割費用已包含各
    共有人應有部分之測量費用，縱抗告人未納費用致訴訟撤回
    ，然尚有不當得利、返還共有物之訴；故若已繳納分割費用
    ，則因分割費用已可包含測量費用，故兩者無須重複。若未
    繳納分割費用，因返還共有物及不當得利之測量費，乃是測
    量各共有人應有部分之面積及實佔面積是否逾越，基此，其
    測量費用與分割費用本質並不相同，縱分割費用未繳納，亦
    尚應通知繳納返還共有物及不當得利之訴之費用，當不致僅
    因分割費用未繳納，即造成其餘二訴均撤回之情形。況訴訟
    繫屬尚存，抗告人以新方案提呈請求續行訴訟程序，自無須
    繳納費用。
三、按訴訟行為須支出費用者，審判長得定期命當事人預納之，
    當事人不預納者，法院得不為該行為；但其不預納費用致訴
    訟無從進行，經定期通知他造墊支亦不為墊支時，視為合意
    停止訴訟程序。前項但書情形，經當事人於四個月內預納或
    墊支費用者，續行其訴訟程序，其逾四個月未預納或墊支者
    ，視為撤回其訴或上訴，民事訴訟法第九十四條之一定有明
    文。次按此項法律擬制撤回其訴之效力，於法定要件具備時
    當然發生，不因嗣後法院或當事人之訴訟行為，使已消滅之
    訴訟繫屬又告回復（最高法院80年台抗字第0330號判例參照
    ）。
四、經查：
  (一)本件抗告人向原法院起訴請求分割共有物等之民事事件後，
    已經該院承辦法官於審理中即九十七年十二月十八日發函囑
    託臺南縣佳里地政事務所（下稱佳里地政所）製作分割圖，
    嗣經佳里地政所函覆應繳納測量規費新台幣七萬六千八百元
    ，原法院承辦法官即於九十八年一月五日依職權囑由書記官
    以電話通知抗告人繳納本件訴訟行為必要之費用（即地政機
    關製作分割方案圖所需繳納規費，下稱分割費用），且佳里
    地政所亦於九十七年十二月二十六日發函通知抗告人應繳納
    分割費用，惟抗告人未予繳納。因之，原法院再於九十八年
    二月三日以南院龍民繼96年度訴字第1115號函通知本件民事
    訴訟事件之他造即原審被告黃輝雄等人，應於同年月二十五
    日前繳納系爭分割費用，惟原審被告黃輝雄等人於期間屆滿
    仍未繳納等事實，已經本院核閱原法院九十六年度訴字第一
    一一五號請求分割共有物等事件之卷宗查明屬實無訛，並有
    佳里地政所九十七年十二月二十六日所測量字第0970009834
    號函、原法院九十八年二月三日南院龍民繼96年度訴字第11
    15號函各一紙及公務電話紀錄三紙在卷可按（原法院訴字卷
    (三)第71至72、75至76、78、80頁），自屬真實。顯見本件兩
    造當事人確有皆不預納或墊支本件訴訟行為所必要之分割費
    用，致訴訟無從進行之情形，則依民事訴訟法第九十四條之
    一第一項但書規定，依法應視為合意停止（即擬制合意停止
    ）訴訟程序，且依前揭說明，自無待法院之通知，已當然生
    合意停止訴訟之效力，應堪認定。
  (二)詎本件民事訴訟事件於九十八年二月二十五日視為合意停止
    訴訟程序後，抗告人於停止訴訟後之四個月期間內，僅於同
    年六月二十四日向原法院具狀（民事陳報狀）請求更改分割
    方案，惟仍未預納或墊支本件進行訴訟所必要之分割費用，
    亦經本院核閱該卷宗查明屬實無訛（見原法院訴字卷(三)第15
    7至161頁）；自亦屬真實。據此，依民事訴訟法第九十四條
    之一第二項後段規定，本件民事訴訟事件應視為撤回起訴；
    易言之，原法院自不得再依職權續行訴訟，殆無疑義。
  (三)至抗告人雖主張修正之新法公布於原分割方案提出後，依情
    事變更原則，抗告人已提新方案，舊分割方案視為已撤回，
    故訴訟繫屬尚未消滅；且縱抗告人未納費用致訴訟撤回，然
    尚有不當得利、返還共有物之訴云云。惟按合意停止訴訟程
    序，乃基於當事人進行主義之原則，而當事人進行主義原則
    ，又係基於私法自治之理念。民事訴訟當事人兩造均不預納
    或墊支訴訟進行所必要之費用，雖未必有停止訴訟之意思，
    但兩造對於訴訟之進行，既欠缺積極之態度，為免影響訴訟
    之進行或程序之遲滯，民事訴訟法第九十四條之一第一項但
    書乃規定：「但其不預納費用致訴訟無從進行，經定期通知
    他造墊支亦不為墊支時，視為合意停止訴訟程序。」即以法
    律擬制的使生合意停止訴訟程序之法律效果，此項擬制之視
    為合意停止訴訟程序，自兩造不繳納上開費用起，如於四個
    月期間內仍不預納或墊支者，視為撤回起訴或上訴，應認為
    係適用民事訴訟法第九十四條之一第二項規定之要件所衍生
    之法律上效果，與抗告人有無具狀向法院聲請續行訴訟無關
    ，亦即需預納或墊支上揭分割費用，始為使擬制視為合意停
    止訴訟程序停止效力之要件。至民法物權編有關請求分割共
    有物新修正之條文（98年01月23日修正公布，自公布後六個
    月施行），則與本件視為撤回起訴之認定無涉。再者，抗告
    人於起訴時之聲明，除請求分割共有物外，固尚請求交還共
    有之分割後土地及返還此部分所生之不當得利，並為法律上
    之主張，惟究此仍需待系爭共有土地經法院裁判准予分割後
    ，始能進而為審理認定者，自尚不能採為有利於抗告人之認
    定。
  (四)依上，抗告人之前揭主張，尚不足採。本件抗告人之抗告，
    尚於法未合，不能准許。
五、原法院以裁定駁回抗告人之聲請，經核於法並無不合，抗告
    人抗告意旨指摘其不當，求為廢棄原裁定，非有理由，應予
    駁回。
六、據上論結，本件抗告為無理由，依民事訴訟法第四百九十五
    條之一第一項、第四百四十九條第一項、第九十五條及第七
    十八條裁定如主文。
中    華    民    國    98    年    11    月     5    日
                  民事第三庭    審判長法  官  蘇清恭
                                      法  官  王浦傑
                                      法  官  張世展
上為正本係照原本作成。
不得再抗告。
中    華    民    國    98    年    11    月     5    日
                                      書記官  吳秋賢


司法院資訊處製作；財團法人民間司法改革基金會備份。
